【裁判字號】    95,台上,6438
【裁判日期】    951123
【裁判案由】    偽造文書
【裁判全文】
最高法院刑事判決            九十五年度台上字第六四三八號
上  訴  人  己○○
            甲○○
            乙○○
共      同
自訴代理人  陳世英律師
被      告  丙○○
            丁○○
            戊○○
上列上訴人等因自訴被告等偽造文書案件，不服台灣高等法院中
華民國九十五年三月二十一日第二審更審判決（九十四年度上更
(一)字第二二四號，自訴案號：台灣台北地方法院八十八年度自字
第一二八號），提起上訴，本院判決如下：
    主  文
原判決撤銷，發回台灣高等法院。
    理  由
本件原判決以上訴人即自訴人己○○、甲○○、乙○○及李黃月
霞（已死亡）等在第一審提起自訴，指共同被告王友濤（已死亡
，經原審法院判決不受理確定）於民國八十三年十二月一日，以
每坪新台幣（下同）九萬元購買李黃月霞所有台北縣新店市○○
段○○路小段第二三四地號土地所有權二分之一，價款一億一千
餘萬元，扣除李黃月霞之子亦即己○○、甲○○、乙○○之弟李
協鴻所積欠王友濤之六千五百萬元，及王友濤代李協鴻償付中瑞
租賃股份有限公司（下稱中瑞公司）之六十一萬四千元，李協鴻
積欠三商行大信販股份有限公司之六百五十萬元，尚可獲二千餘
萬元之詐術，使李黃月霞陷於錯誤，與之簽訂契約，交付土地所
有權狀、印鑑章等，並進而以其保管李黃月霞之印鑑章，於八十
四年二月二十五日盜用於偽造領款收據。王友濤、被告丙○○又
於八十四年四月十一日，共同盜用李黃月霞之印鑑章於土地登記
申請書及抵押權設定契約書，偽造李黃月霞之名義，就前開土地
，設定一億二千萬元之抵押權予丙○○，進而持向台北縣新店地
政事務所申辦上揭不實之抵押權設定登記，並盜用於與段薪津、
丙○○辦理抵押權設定登記與塗銷登記；另於八十三年十二月十
四日以詐得之李黃月霞之印鑑章，盜蓋於不實之委託書，虛偽記
載以每坪八萬元之價格委託王友濤出售或合建。再於八十四年二
月二十日與丙○○共同盜用所保管印鑑章，偽造土地買賣契約書
內頁，將每坪八萬元出售丙○○，不法取得另外二分之一之土地
權利，並拼湊在原契約封面，偽造騎縫章，使己○○、甲○○、
李協德、李協銘、乙○○對不實之另二分之一買賣，亦負連帶保
證責任。王友濤嗣又於八十五年二月九日與被告丁○○共同或教
唆丁○○，未經李黃月霞同意，將其保管之李黃月霞印鑑章交付
丁○○，由丁○○盜蓋在「委託申請書」上，向新店市戶政事務
所申請李黃月霞名義「印鑑證明」六份，然後將印鑑證明交付王
友濤，以新店市地政事務所收件第一六三三一０號「土地登記申
請書」，八十六年四月十五日再與被告戊○○共同或教唆戊○○
，與戊○○訂立虛偽買賣契約書，持印鑑證明使公務員將全部土
地虛偽移轉登記為具有自耕農身分之戊○○名義，而受有不法利
益。王友濤更與段薪津訂立合建契約收取三千萬元合建保證金。
因認被告丙○○、丁○○、戊○○涉犯偽造私文書、背信、詐欺
、侵占、使公務員登載不實等罪嫌云云。經審理結果，認被告等
被訴之犯罪均不能證明，因而維持第一審諭知被告等均無罪之判
決，駁回上訴人等在第二審之上訴，固非無見。
惟查：(一)、自訴人於辯論終結前，喪失行為能力或死亡者，得由
第三百十九條第一項所列得為提起自訴之人，於一個月內聲請法
院承受訴訟；如無承受訴訟之人或逾期不為承受者，法院應分別
情形，逕行判決或通知檢察官擔當訴訟，刑事訴訟法第三百三十
二條定有明文。本件另一自訴人李黃月霞於上訴第二審後辯論終
結前之八十九年十月十一日死亡，上訴人己○○、甲○○、乙○
○於九十年十月十七日具狀聲請承受訴訟（原審上訴卷第二宗第
八十二頁），其承受李黃月霞之訴訟是否合法？原判決未予置論
，亦未明有承受訴訟之旨，其訴訟程序已有可議，並有理由不
備之違法。(二)、審理事實之法院，對於案內與待證事實有重要關
係，而屬依法應予調查之證據，倘未依法調查或雖已調查而未調
查明白，即與證據未經調查無異，如率行判決，其判決當然為違
背法令。又證據之證明力，固屬於法院判斷之自由，但不得違背
經驗法則，如其判斷仍存有疑竇，則在應予調查之證據究明釐清
前，尚難遽採為被告有利或不利之認定。被告丙○○於第一審供
稱：「（法官提示契約書問：對偽造契約書何意見？）我知此事
，均我父（指王友濤）處理……」、「（問：設定抵押部分有否
同丁○○、戊○○去辦理？與其關係？）均有一同辦理，丁○○
是我堂弟，戊○○我朋友。我只參與合約簽訂部分。」、「（自
訴代理人請訊簽字時李黃月霞、李協鴻在場？並就字跡鑑定之）
印象中她不在，印章是我的，李協鴻我見過多次，但不曉得他當
時有否在場。」、「家父（王友濤）有很多產業，才由我簽名…
…我對合約的進行非常了解」等語（第一審卷第一宗第七十七頁
背面、第七十八頁背面、第一二四頁正面）。如果無訛，戊○○
是否為王友濤或丙○○之好友？而製作系爭八十八年二月二十日
土地房屋買賣契約書時丙○○是否知情且在場？均有待釐清。又
丁○○茍係丙○○之堂弟，與王友濤、丙○○當係有血緣關係之
近親，非一般員工關係可言。且其係受王友濤之託前往申請李黃
月霞之印鑑證明，既非受李黃月霞之託，何以未與李黃月霞聯繫
，即於印鑑登記證明申請書及委託書上簽名或蓋章表示受李黃月
霞之委託辦理？原判決既謂王友濤有偽造前開私文書（土地房屋
買賣契約書）之犯行，茍被告等知情，而為前開行為，能否謂與
王友濤無犯意聯絡或行為分擔？殊非無疑。實情如何？原審對前
開疑竇未詳加釐清，論述明白，遽為被告等有利之認定，尚嫌速
斷。(三)、本院前次發回時，已指明系爭土地買賣契約書、土地登
記申請書上，分別載明「見證人：李協鴻」、「本登記案之申請
，委託莊淑滿代理」（見第一審卷第一宗第二二、二五頁）。則
該李協鴻、莊淑滿似知悉相關文件之製作過程，有傳訊作證徹查
明白之必要。又卷附系爭所有權移轉登記之土地登記申請書上，
載明「本登記案之申請，委託陳千枝代理、蔡正美複代理」（見
第一審卷第一宗第三三、三四頁）。究竟陳千枝、蔡正美是否知
悉戊○○就系爭土地所有權移轉登記之參與情形？亦有傳訊該二
人加以查明之必要。原審更審時，雖經傳喚作證，卻不待李協鴻
、莊淑滿、蔡正美到庭作證，遽為被告等無罪之判決，其審理猶
有未盡。上訴人等上訴意旨指摘原判決關於偽造私文書部分不當
，尚非全無理由，應認仍有撤銷發回更審之原因。又刑事訴訟法
第三百七十六條各款所列之案件，經第二審判決者，固不得上訴
於第三審法院，惟與併合數罪之一部為非刑事訴訟法第三百七十
六條各款所列各罪之案件一併提起上訴時，經第三審法院認為係
實質上或裁判上一罪，則應認為皆得上訴於第三審法院，而第三
審法院如認其確定事實與適用法令當否不明時，自應一併發回。
被告等被訴涉犯背信、詐欺、侵占、使公務員登載不實等罪嫌部
分，雖分屬刑事訴訟法第三百七十六條第五款、第四款、第三款
、第一款所規定不得上訴於第三審法院之案件，因此部分與其被
訴涉犯前開偽造私文書部分，是否為實質上一罪或有裁判上一罪
關係之事實與適用法令之當否不明，尚待事實審調查釐清，依上
開說明此部分自應併予發回，附此明。
據上論結，應依刑事訴訟法第三百九十七條、第四百零一條，判
決如主文。
中    華    民    國  九十五  年   十一   月  二十三  日
                      最高法院刑事第九庭
                          審判長法官  陳  正  庸
                                法官  賴  忠  星
                                法官  王  居  財
                                法官  林  開  任
                                法官  林  立  華
      本件正本證明與原本無異
                                      書  記  官
中    華    民    國  九十五  年   十一   月   三十   日
                                                      Ｋ


司法院資訊處製作；財團法人民間司法改革基金會備份。
